臺灣高等法院民事判決  
111年度上字第60號
上  訴  人  鍾蓮嬌  
訴訟代理人  林聖鈞律師
複 代理 人  陳興蓉律師
            李茂瑋律師
被 上訴 人  陳秀惠  

訴訟代理人  林奕坊律師
上列當事人間債務人異議之訴事件，上訴人對於中華民國110年1
1月23日臺灣桃園地方法院110年度訴字第1560號第一審判決提起
上訴，並為上訴聲明之擴張，本院於111年5月4日言詞辯論終結
，判決如下：
    主  文
原判決廢棄。
確認兩造間就如附表所示之不動產所設定如附表所示之抵押權所
擔保新臺幣貳佰陸拾萬元之債權不存在。
被上訴人應將上開抵押權登記予以塗銷。
第一、二審訴訟費用由被上訴人負擔。
    事實及理由
壹、程序方面：
    按提起第二審上訴，雖應於上訴狀表明對於第一審判決不服
    之程度及應如何廢棄或變更之聲明，但其聲明之範圍，至第
    二審言詞辯論終結時為止，仍得擴張或變更之，此觀民事訴
    訟法第二審程序未設與第473條第1項相同之規定即明（最高
    法院96年度台抗字第155號裁定要旨參照）。本件上訴人於
    原審請求：㈠確認兩造間就如附表所示之不動產（下稱系爭
    不動產）所設定如附表所示之抵押權（下稱系爭抵押權）所
    擔保新臺幣（下同）260萬元之債權（下稱系爭抵押債權）
    不存在。㈡被上訴人應將系爭抵押權登記予以塗銷。」（原
    審卷第103、110頁），嗣原審判決上訴人全部敗訴，上訴人
    於上訴時原僅就上開㈠請求部分提起上訴（本院卷第15頁）
    ，嗣於本院審理中將㈡增列為上訴聲明之範圍（本院卷第229
    頁），核屬擴張上訴聲明，應予准許。
貳、實體方面：
一、上訴人主張：伊固將所有之系爭不動產設定系爭抵押權予被
    上訴人，惟系爭抵押權登記所擔保之債權為104年2月11日之
    金錢借貸，被上訴人並無於當日借款予伊，系爭抵押債權不
    存在，基於抵押權從屬性，系爭抵押權亦屬無效，自應予塗
    銷。爰依民法第767條第1項、民事訴訟法第247條規定，求
    為命：㈠確認系爭抵押債權不存在。㈡被上訴人應將系爭抵押
    權登記予以塗銷之判決。
二、被上訴人則以：緣上訴人於104年2月間遊說伊加入其所經營
    銷售之訴外人奇異恩典貴金屬有限公司（下稱奇異恩典公司
    ）銷售之黃金投資案（系爭投資案），伊擔心投資本金260
    萬元於2年期滿後血本無歸，兩造乃於104年2月11日簽立合
    約書（下稱系爭合約書），由上訴人以自己之系爭不動產設
    定系爭抵押權作為擔保，保證兌現「2年後本金還伊」之承
    諾。被上訴人雖因不諳法律而將系爭抵押權擔保債權之文字
    登記為金錢借貸，惟依系爭合約書可知，所擔保之債權實為
    104年2月11日兩造間之投資債權等語，資為抗辯。
三、原審為上訴人敗訴之判決，上訴人不服，提起部分上訴，並
    為上訴聲明之擴張，上訴聲明為：㈠原判決廢棄。㈡確認系爭
    抵押債權不存在。㈡被上訴人應將系爭抵押權登記予以塗銷
    。被上訴人答辯聲明：上訴駁回。
四、兩造不爭執事項（本院卷第205、231頁）：
  ㈠被上訴人於104年2月11日交付260萬元予奇異恩典公司，奇異
    恩典公司交付1公斤黃金予被上訴人，兩造簽立系爭合約書
    （原證1，原審卷第14頁)，由上訴人提供其所有系爭不動產
    ，設定系爭抵押權予被上訴人等情，並有桃園市平鎮事務所
    檢送之登記申請書資料及土地建物查詢資料在卷為憑（本院
    卷第41至51、63至66頁）。
　㈡被上訴人並無於104年2月11日借款260萬元予上訴人。　
五、本件上訴人依民事訴訟法第247條、民法第767條第1項規定
    ，訴請確認系爭抵押債權不存在及請求被上訴人塗銷系爭抵
    押權等情，為被上訴人所否認，並以前詞置辯。茲就兩造之
    爭點及本院之判斷，分述如下： 
  ㈠按抵押權為不動產物權，非經登記，不生效力，抵押權人僅
    能依設定登記之內容行使權利，是抵押債務人究為何人，應
    以設定登記之內容為準；抵押權所擔保之債權，其種類及範
    圍，屬於抵押權之內容，依法應經登記，始生物權之效力（
    最高法院72年台上字第2432號、84年度台上字第1967號判決
    先例意旨參照）。又按確認法律關係不存在之訴，如被告主
    張其法律關係存在時，應由被告負舉證責任。抵押權為擔保
    物權，以擔保之債權存在為前提，倘擔保債權並未發生，抵
    押權即失所附麗，縱有抵押權登記，抵押人亦得請求塗銷（
    最高法院110年度台上字第531號判決意旨參照）。而稱消費
    借貸者，於當事人間必本於借貸之意思合致，而有移轉金錢
    或其他代替物之所有權於他方之行為，始得當之，民法第47
    4條第1項規定參照。
　㈡上訴人主張系爭抵押債權不存在，是否有據？
　⒈經查，系爭抵押權登記之擔保債權種類及範圍為104年2月11
    日之金錢借貸，有桃園市平鎮事務所檢送之登記申請書資料
    及土地建物查詢資料在卷為憑（本院卷第41至51、63至66頁
    ），亦即限於104年2月11日之金錢借貸債權始為系爭抵押權
    登記所擔保之範圍，然被上訴人已自承並無於104年2月11日
    借款260萬元予上訴人（本院卷第231頁），則系爭抵押債權
    不存在，至為明確。
　⒉被上訴人雖辯稱上訴人遊說其參與系爭投資案，並簽立系爭
    合約書，約定設定系爭抵押權是為擔保兌現2年後將其投資2
    60萬元本金返還其之承諾，係因不諳法律而將系爭抵押權擔
    保債權之文字登記為金錢借貸，實係擔保投資債權云云，並
    提出系爭合約書為證（原審卷第14頁）。然抵押權所擔保之
    債權，其種類及範圍，屬於抵押權之內容，依法應經登記，
    始生物權之效力，而系爭合約書中關於被上訴人投資260萬
    元予奇異恩典公司購買黃金期限2年之事，並未設定登記予
    系爭抵押權擔保債權種類及範圍中，依法不生抵押權擔保之
    效力，被上訴人僅能依設定登記之內容行使權利，無從依系
    爭合約書為主張，自不能因其所稱不諳法律而為有利之認定
    。系爭抵押權登記既未擔保被上訴人投資奇異恩典公司之本
    金債權，故被上訴人前開所辯，並不可採。
　⒊上訴人訴請確認系爭抵押債權不存在，為有理由，應予准許
    。至於上訴人另就關於被上訴人投資損害應有損益相抵適用
    之所辯，即無審酌之必要，附此敘明。
  ㈢被上訴人依民法第767條第1項規定請求塗銷系爭抵押權，有
    無理由？
    按所有人對於妨害其所有權者，得請求除去之，民法第767
    條第1項中段定有明文。本件系爭抵押債權既不存在，抵押
    權即失所附麗，縱有抵押權登記，抵押人亦得請求塗銷。上
    訴人為系爭不動產之所有權人，系爭抵押權登記顯對上訴人
    就系爭房地所有權有所妨害，故上訴人依民法第767條規定
    ，訴請被上訴人塗銷系爭抵押權登記，自屬有據，應予准許
    。
六、綜上所述，上訴人依民事訴訟法第247條、民法第767條第1 
    項規定，訴請確認系爭抵押債權不存在，及請求被上訴人將
    系爭抵押權登記予以塗銷，均為有理由，應予准許。原審所
    為上訴人敗訴之判決，尚有未洽。上訴意旨指摘原判決不當
    ，求予廢棄改判，為有理由。爰由本院予以廢棄改判如主文
    第2、3項所示。
七、本件事證已臻明確，兩造其餘之攻擊或防禦方法及所用之證
    據，經本院斟酌後，認為均不足以影響本判決之結果，爰不
    逐一論列，附此敘明。
八、據上論結，本件上訴為有理由，依民事訴訟法第450條、第7
    8條，判決如主文。
中　　華　　民　　國　　111 　年　　5 　　月　　18　　日
                  民事第二庭
                        審判長法  官  陳容正 
                              法  官  邱  琦
                              法  官  紀文惠
附表：普通抵押權
設定登記日期 104年2月11日申請、104年2月12日登記 不動產 桃園市○鎮區○○段00地號（面積300.37平方公尺）權利範圍為1/12  建物：同上段576建號，權利範圍全部。 門牌號碼為桃園市○鎮區○○街00巷00號5樓。 權利人 被上訴人 擔保債權總金額 新臺幣260萬元 擔保債權種類及範圍 擔保104年2月11日之金錢借貸 清償日期 106年2月10日 設定義務人兼債務人 上訴人 收件字號 桃園市○鎮地○○○○000○○○○○000000號 
正本係照原本作成。
如不服本判決，應於收受送達後20日內向本院提出上訴書狀，其
未表明上訴理由者，應於提出上訴後20日內向本院補提理由書狀
（均須按他造當事人之人數附繕本）上訴時應提出委任律師或具
有律師資格之人之委任狀；委任有律師資格者，另應附具律師資
格證書及釋明委任人與受任人有民事訴訟法第466 條之1第1項但
書或第2項所定關係之釋明文書影本。如委任律師提起上訴者，
應一併繳納上訴審裁判費。
中　　華　　民　　國　　111 　年　　5 　　月　　20　　日

    　　　　　　　　　　　　　書記官  李昱蓁